【裁判字號】    97,重訴,66
【裁判日期】    980331
【裁判案由】    損害賠償等
【裁判全文】
臺灣臺北地方法院民事判決              97年度重訴字第66號
原      告  乙○○
            甲○○
共      同
訴訟代理人  王玉珊律師
被      告  戊○○
訴訟代理人  徐南城律師
上列當事人間請求損害賠償等事件，本院於民國98年3 月16日言
詞辯論終結，判決如下：
    主      文
原告之訴及假執行之聲請均駁回。
訴訟費用由原告負擔。
    事實及理由
一、原告主張：伊等之父林澤民（歿於民國96年6 月27日）於94
    年間經人介紹與被告交往並論及婚嫁，被告明知本身婚姻關
    係尚未消滅，卻多次以急用或結婚為由向林澤民借款，林澤
    民亦因結婚之需而多次贈與被告禮物，林澤民自94年底至96
    年6 月止，以現金或匯款方式將如附表所示金額共計新臺幣
    （下同）1,312 萬元交予被告（時間及金額見附表所示），
    嗣被告於96年間出示戶籍謄本表示婚姻關係尚未消滅而無法
    結婚，使林澤民深受打擊不日即因動脈剝離而往生。縱被告
    提出離婚判決為真，惟既未辦理離婚登記，即有婚姻存在無
    法結婚，卻心存詐騙林澤民不斷要求借支及贈與，因二人係
    以結婚為前提交往，林澤民所為財產上處分因雙方無法結婚
    均失法律上依據。爰依借貸、侵權行為、不當得利及繼承之
    法律關係提起本件訴訟，並聲明：(一)被告應給付原告1,312
    萬元及自96年11月7 日起至清償日止，按年息5%計算之利息
    。(二)願供擔保請准宣告假執行。
二、被告則以：伊係美國公民，因工作往來臺美兩地，致前夫即
    訴外人Donald Wasielewski（瓦薩拉斯基唐納）另結新歡，
    伊與前夫於90年11月10日分居，於91年10月21日在美經法院
    裁判離婚，嗣伊返臺後與林澤民於94年5 月間經由介紹認識
    ，雙方對彼此間婚姻、家庭狀況、職業及心事均詳細溝通，
    在深交後而有結婚共識，遂於95年10月29日訂婚，伊並出示
    前開離婚判決書予林澤民，表明因離婚判決書未經我駐外單
    位驗證而未能前往戶政機關登記，林澤民亦同意待結婚日期
    確定時再去辦理，原計於96年底結婚，豈料林澤民突於同年
    6 月亡故。林澤民對伊平時常有饋贈，並公開表示會厚待伊
    下半輩子，又因愛屋及屋，對伊之子女在物質上亦十分寬待
    ，伊子楊大緯結婚時即負擔所有在婚禮費用，伊女楊宜樺生
    日時亦有所表示，伊雖有收受原告所指各項金錢及禮物，惟
    此為林澤民所贈，並非向其借支且從未詐騙等語，資為抗辯
    ，並聲明：(一)原告之訴及假執行之聲請均駁回。(二)如受不利
    益判決，願供擔保請准告免為假執行。
三、兩造不爭執之事實：
(一)、被告與林澤民於94年間相識交往，並於95年10月29日舉行訂
    婚儀式，嗣林澤民於96年6 月27日死亡，死亡部分有原告提
    出戶籍謄本在卷可按（見本院卷第4 頁）。
(二)、被告確自林澤民處受有如附表所示1,312 萬元，其中匯入被
    告帳戶共525 萬元，匯入被告之女楊宜樺帳戶共679 萬元，
    另以現金給付30萬元及支付被告所有鑽錶費用78萬元，有匯
    款單附卷可參（見本院卷第8-12頁及第14頁）。
(三)、被告於76年1 月24日與美國人瓦薩拉斯基唐納（Donald Wa-
    sielewski） 結婚，於91年10月22日與之離婚，迨97年2 月
    27日才申請離婚登記，有被告戶籍謄本在卷可按（見本院卷
    第215 頁）。
四、兩造之爭點及法院之論述：
(一)、林澤民交付被告如附表所示金額，原告得否主張係借貸關係
    而請求被告返還？
(二)、原告另依不當得利之法律關係，請求被告應返還林澤民交付
    如附表所示金額，有無理由？
(三)、被告是否曾向林澤民施以詐術而為侵權行為？
    茲分述如下：
(一)、林澤民交付被告如附表所示金額，原告得否主張係借貸關係
    而請求被告返還？
１、按民事訴訟如係由原告主張權利者，應先由原告負舉證之責
    ，若原告先不能舉證，以證實自己主張之事實為真實，則被
    告就其抗辯事實即令不能舉證，或其所舉證據尚有疵累，亦
    應駁回原告之請求，有最高法院17年上字第917 號判例要旨
    參照。又請求履行債務之訴，除被告自認原告所主張債權發
    生原因之事實外，應先由原告就其主張此項事實，負舉證之
    責任，必須證明其為真實後，被告於其抗辯事實，始應負證
    明之責任，此為舉證責任分擔之原則，亦有最高法院43年臺
    上字第377 號判例要旨參照。準此，如當事人主張有金錢借
    貸關係存在，須就其發生所須具備之特別要件即金錢之交付
    與借貸意思表示相互一致負舉證責任。而交付金錢之原因多
    端，或為買賣，或為贈與，或因其他之法律關係而為交付，
    非謂一有金錢之交付，即得推論授受金錢之雙方當然為消費
    借貸關係。若僅證明有金錢之交付，未證明借貸意思表示互
    相一致者，尚不能認有金錢借貸關係存在，有最高法院93年
    度臺上字第19號判決要旨參照。
２、經查：原告主張林澤民基於消費借貸關係匯付被告之金額，
    被告固不否認有收受之事實，惟辯稱係基於贈與、共同生活
    費用而收受款項等語如上所述。關於原告主張借貸關係一節
    ，雖經提出匯款單及律師函等件為據（見本院卷第8-14、16
     頁） ，惟上開律師函所記載林澤民與被告間有借款之內容
    ，乃係依據原告單方面委託而為，未經被告肯認，已難認其
    所述確與事實相符，至於系爭匯款單所匯款項雖達565 萬元
    ，然僅為給付證明之一種，且匯款交付他人之原因多端，或
    為贈與，或因其他之法律關係而為交付，非謂一有金錢之交
    付，即得推論雙方有借貸關係，即令被告就贈與、共同生活
    費用等抗辯事實不能舉證，或其所舉證據有所疵累，亦不能
    逕為有利於原告之認定，再被告與林澤民於94年間相識交往
    ，並曾於95年10月29日舉行訂婚儀式，為兩造到庭均不爭執
    ，則林澤民自94年底起至96年6 月間止陸續匯款予被告，核
    係在雙方感情甚篤期間交付款項，無論被告本身收入是否足
    敷支出，男方基於供養、討好、寵愛、證明心意及財力等原
    因定期饋贈一定金錢予未婚妻，與常情並無違背。此外，原
    告迄無提出其他確切證據以資證明林澤民匯款之初衷確係以
    貸與金錢之意思交付予被告，揆諸上開判例意旨，其本於消
    費借貸關係請求被告返還借款及利息，自屬無據。
(二)、原告另依不當得利之法律關係，請求被告應返還林澤民交付
    如附表所示金額，有無理由？
１、按贈與附有負擔者，如贈與人已為給付而受贈人不履行其負
    擔時，贈與人得請求受贈人履行其負擔，或撤銷贈與。民法
    第412 條第1 項定有明文。原告主張林澤民當初贈與附表所
    示物品係附有與被告結婚為前提之負擔，林澤民生前雖未為
    撤銷贈與之意思表示，惟被告並未履行該負擔，仍得依不當
    得利之法律關係請求返還云云，惟為被告所否認，原告自應
    就贈與附表所示之物係附有負擔及被告未履行負擔等情，應
    負舉證責任。查原告乙○○及其所舉證人丙○○、丁○○於
    本院審理期間，固均曾就林澤民與被告交往之過程及林澤民
    憂心無法與被告結婚為證述（參見本院卷第149-150 頁），
    惟並未證述林澤民贈與如附表所示之物與被告等情事，故由
    前述證人之證詞，尚難認原告贈與被告附表所示之物係負有
    負擔之贈與，在原告未能提出林澤民就交付如附表所示之物
    為其與被告確係達成負負擔贈與契約之情形下，堪認被告所
    辯，如附表所示之物除編號第9 號5 萬元及第10號639 萬元
    係因訂婚戒指而為贈與外，其餘均僅為單純贈與較為可採。
    又原告復未舉證林澤民已對被告為撤銷贈與之意思表示，是
    原告主張依不當得利之法律關係，請求被告返還附表所示之
    物，並無理由。
２、又所謂婚約，乃男女以將來結婚為目的預行約定，而使當事
    人受一種法律上拘束之謂。婚約之締結通常稱為訂婚。婚約
    為婚姻之預約，並非實在之婚姻行為，亦非結婚之必要程序
    ，雙方當事人不因婚約而在民法上發生身分關係，婚約當事
    人雖互負結婚義務，但此義務不得請求強迫履行。以特定身
    分行為為條件之贈與行為，縱於贈與行為完成後，受贈與人
    即承諾為特定身分行為之一方未依約為特定身分行為，為尊
    重特定身分行為義務人有為特定身分行為之自由，自不能僅
    憑其嗣後未依約為特定身分行為，即認其有詐欺，而准許贈
    與人據以撤銷贈與行為。經遍查全卷，被告並無不願結婚之
    表示，而被告與前婚配偶早於91年10月22日離婚，有離婚判
    決影本在卷可按（見本院卷第91-96 頁），且確實與林澤民
    於95年10月29日舉行訂婚儀式，復依被告所舉證人張治平及
    葛衍長到庭之證述內容，被告與林澤民交往期間於公開宴席
    場合雙進雙出（見本院第177- 179頁），被告亦於書狀自承
    與林澤民已有夫妻之實（見本院第38頁），綜上觀之，尚難
    認被告自始即有以結婚為餌而詐騙原告贈與如附表所示物品
    及金額。退步言之，縱認原告主張被告嗣後拒絕結婚等情屬
    實，因結婚登記係屬特定身分行為，依前開說明，基於尊重
    被告關於特定身分行為之意思自由，其單純拒絕結婚之行為
    ，尚難謂係詐欺。故原告主張林澤民與被告間贈與契約因受
    詐欺而為其意思表示無效或不生效力等語，即非有據。
(三)、被告是否曾向林澤民施以詐術而為侵權行為？
    再按因故意或過失，不法侵害他人之權利者，負損害賠償責
    任；數人共同不法侵害他人之權利者，負連帶損害賠償責任
    。分別為民法第184 條第1 項前段、第185 條第1 項前段所
    明定。故侵權行為損害賠償請求權之成立要件，除行為人有
    故意或過失責任意思外，限於行為人以不法侵害行為，侵害
    他人之權利，造成損害，並侵害行為與損害結果間具有相當
    因果關係者，始屬之。又主張侵權行為損害賠償之被害人，
    對於加害人構成侵權行為之事實，係屬有利於被害人之事實
    ，自應由被害人就侵權行為損害賠償請求權構成要件，負舉
    證責任。原告主張被告為詐取林澤民錢財而誘騙與之訂婚並
    交付如附表所示之金額，被告應負損害賠償責任等情，固據
    被告坦承確有收受如附表所示現金及物品，惟否認有原告所
    稱之詐騙行為，並以上揭情詞置辯，原告自應就其主張被告
    之詐騙行為負舉證責任，惟原告除舉前述證人丙○○、丁○
    ○之證述外，並未就此舉證以實其說，況林澤民係自94年底
    起至96年6 月間止與被告感情甚篤期間交付款項，被告亦確
    有與林澤民訂婚，業如前述。原告無法舉證證明渠等所述為
    真，則主張被告詐婚而為侵權行為云云，即屬無據。
五、綜上所述，原告請求被告應給付原告1,312 萬元及自96年11
    月7 日起至清償日止，按年息5%計算之利息，為無理由，不
    應准許。原告之訴既無理由，則其假執行之聲請亦失所附麗
    ，併予駁回。
六、本件為判決基礎之事證已臻明確，兩造其餘攻擊防禦方法及
    所提證據，核於判決結果不生影響，無一一審究論述之必要
    ，附此敘明。
七、結論：本件原告之訴為無理由，依民事訴訟法第78條，判決
    如主文。
中    華    民    國    98    年    3     月    31    日
                  民事第四庭    法  官  鄧德倩
以上正本係照原本作成
如對本判決上訴，須於判決送達後20日內向本院提出上訴狀
中    華    民    國    98    年    3     月    31    日
                                書記官  林孔華
附表
┌──┬─────┬──────┐
│編號│ 時  間   │金額(新臺幣)│
├──┼─────┼──────┤
│    │          │ 780,000元  │
│ 1  │ 94.12.20 │（即鑽錶）  │
│    ├─────┼──────┤
│    │ 95.01.23 │ 300,000元  │
├──┼─────┼──────┤
│ 2  │ 95.02.27 │ 180,000元  │
├──┼─────┼──────┤
│ 3  │ 95.03.08 │  500,000元 │
├──┼─────┼──────┤
│ 4  │ 95.03.16 │  200,000元 │
├──┼─────┼──────┤
│ 5  │ 95.03.21 │  100,000元 │
├──┼─────┼──────┤
│ 6  │ 95.04.11 │  400,000元 │
├──┼─────┼──────┤
│ 7  │ 95.04.20 │  600,000元 │
├──┼─────┼──────┤
│ 8  │ 95.05.02 │  100,000元 │
├──┼─────┼──────┤
│ 9  │ 95.05.16 │   50,000元 │
├──┼─────┼──────┤
│ 10 │ 95.06.06 │6,390,000元 │
├──┼─────┼──────┤
│ 11 │ 95.07.04 │  200,000元 │
├──┼─────┼──────┤
│ 12 │ 95.09.25 │  200,000元 │
├──┼─────┼──────┤
│ 13 │ 95.11.14 │  200,000元 │
├──┼─────┼──────┤
│ 14 │ 95.12.08 │   50,000元 │
├──┼─────┼──────┤
│ 15 │ 95.12.18 │  100,000元 │
├──┼─────┼──────┤
│ 16 │ 96.01.03 │   50,000元 │
├──┼─────┼──────┤
│ 17 │ 96.02.06 │  150,000元 │
├──┼─────┼──────┤
│ 18 │ 96.02.14 │  200,000元 │
├──┼─────┼──────┤
│ 19 │ 96.03.05 │  350,000元 │
├──┼─────┼──────┤
│ 20 │ 96.04.13 │  100,000元 │
├──┼─────┼──────┤
│ 21 │ 96.05.03 │2,000,000元 │
├──┼─────┼──────┤
│ 22 │ 96.06,07 │  100,000元 │
└──┴─────┴──────┘
附件
一、原告主張林澤民支付前揭附表金額之事由如下：
 1、如附表第1 項所列，94年12月20日，林澤民與被告同至微風
    廣場二樓逛街，當場被告表示擬買78萬元之鑽錶，請林澤民
    代墊；95年1 月23日，因被告以治裝請友人吃春酒，借款新
    臺幣（下同）30萬元，林澤民以現金交付給被告。
 2、如附表第2 項所列，95年2 月27日，被告以要返還楊宜樺代
    其刷卡支付凱悅飯店之費用為由借款18萬元。林澤民則匯款
    至楊宜樺帳戶。
 3、如附表第3 項所列，95年3 月8 日，被告以其親家要其代訂
    手錶為由要求林澤民先行代墊，並非其長子娶媳之用，林澤
    民匯款50萬元於被告帳戶。
 4、如附表第4 項所列，95年3 月16日，被告表示其手頭緊，借
    款2 萬元以支付其子結婚印刷喜帖之費用，因由楊宜樺處理
    ，故請林澤民直接匯至其帳下。
 5、如附表第5 項所列，95年3 月21日，被告以赴美為由向林澤
    民借支10萬元，故匯入被告帳戶。
 6、如附表第6 項所列，95年4 月11日，被告以在美透支，經濟
    窘迫，緊急向林澤民借款，其因擔心被告在美國難過，依其
    要求匯給被告40萬元。
 7、如附表第7 項所列，95年4 月20日，被告借款60萬元，被告
    利用其長子結婚為由，不斷向林澤民借款，惟美國結婚禮俗
    ，在美國之婚宴費用全由女方買單，男方無須支出；且同時
    期原告甲○○結婚，全部花費不超過30萬元，林澤民不可能
    辦理如此浪費的婚禮；被告顯以此詐騙。
 8、如附表第8 項所列，95年5 月2 日，被告以手頭無錢，難向
    子女啟齒為由借款10萬元，故匯入被告帳戶。
 9、如附表第9 項所列，95年5 月16日，被告以要買電視、上衣
    等為由借款5 萬元向林澤民借款，乃匯款至被告帳戶。
10、如附表第10項所列，95年6 月6 日，林澤民匯款639 萬乃因
    被告要求購買訂婚鑽戒款項，惟訂婚無效，則因訂婚所贈購
    買戒指之錢，即無存在之依據，屬不當得利，自應返還。且
    被告係購買639 萬元禮卷而非鑽戒，與原約定不同。另因購
    買鑽戒僅須639 萬元，連同贈送禮卷尚溢額351,400 元，此
    均應返還。
11、如附表第11項所列，95年7 月4 日，被告以赴美預備回臺定
    居及赴美親家邀宴為由，向林澤民借款20萬，故匯入其帳戶
    。
12、如附表第12項所列，95年9 月25日，被告以購化粧品、保養
    為由向林澤民借款20萬，故匯入其帳戶。
13、如附表第13項所列，95年11月14日，被告以楊宜樺生日購買
    禮物為由借款20萬元，並要求代其匯款予楊宜樺。
14、如附表第14項所列，95年12月8 日，被告向林澤民借款5 萬
    元，故匯入被告帳戶。
15、如附表第15項所列，95年12月18日，被告以其親家母返臺招
    待為由，向林澤民借款10萬，故匯入其帳戶。
16、如附表第16項所列，96年1 月3 日，被告向林澤民借款5 萬
    元，故匯入被告帳戶。
17、如附表第17項所列，96年2 月6 日，被告向林澤民借款15萬
    元，故匯入被告帳戶。
18、如附表第18項所列，96年2 月14日，被告向林澤民借款20萬
    元，故匯入被告帳戶。
19、如附表第19項所列，96年3 月5 日，被告以購買佳能股票為
    由，向林澤民款35萬元，故匯入被告帳戶。
20、如附表第20項所列，96年4 月13日，被告向林澤民借款10萬
    元，故匯入被告帳戶。
21、如附表第21項所列，96年5 月3 日，被告以有內線消息為由
    ，向林澤民借款200 萬元投資，故匯入其帳戶。被告雖辯以
    此係林澤民建議其投資並可作為結婚基金，惟林澤民認為此
    係賭博行，從不贊同，不可能提供被告現金玩股票。被告雖
    主張結婚之基金，因其前婚未除，訂婚無效又未結婚，自應
    返還。
22、如附表第22項所列，96年6 月7 日，被告以手頭緊向林澤民
    款10萬元，故匯入被告帳戶。被告雖主張係訂婚後給予之生
    活開銷，惟訂婚無效，則此項給付即失其附麗而無法律上原
    因，被告亦應予以返還。
二、被告抗辯林澤民支付前揭附表金額之事由如下：
 1、附表第1 項之鑽錶，乃林澤民贈與伊生日及聖誕禮物；30萬
    元現金，乃其要伊陪同出席95年2 月16日、19日扶輪社春酒
    時所給之治裝費。
 2、附表第2 項乃伊子結婚時在臺宴客之飯店訂金，此因林澤民
    要求伊前夫不得出席，而由其邀請其社團友人前來之故。
 3、附表第3 項，乃林澤民慷慨表示支付伊子結婚所需下聘、戒
    指、手錶及禮服等費用。
 4、附表第4 項為林澤民支付伊子結婚印刷喜帖之費用。
 5、附表第5 項為林澤民給伊赴美參加伊子在美婚禮旅費。
 6、附表第6 項為伊子回臺設宴，林澤民慨給付有關宴客及親家
    住宿、錄影照像，全部女性家人化粧等費用及伊穿戴衣物、
    飾物等開銷。
 7、附表第7 項理由同第6 項。
 8、附表第8 項乃林澤民認伊房內電視太老舊，要伊更換電視機
    而支付。
 9、附表第9項為林澤民給伊赴港旅遊及看訂婚戒指之旅費。
10、附表第10項為林澤民給伊購買訂婚鑽戒款項，其對此戒指十
    分滿意，並要伊在其子95年6月25日婚禮帶上。
11、附表第11項為林澤民給伊赴美參加伊媳回門酒之旅費。
12、附表第12項為林澤民贈伊中秋禮品、醫療美容化粧品等費用
    ，囑咐伊婚後一定要做全職妻子。
13、附表第13項為林澤民贈伊女楊宜樺之生日禮物，楊宜樺僅購
    十萬元，林澤民則表示餘贈伊日常開銷用。
14、附表第14項為伊親家母回臺傳道、渡假，林澤民交待招待其
    食宿開銷用。
15、附表第15項為林澤民建議伊與兒女及媳婦赴港旅遊所贈之旅
    費。
16、附表第16項理由同上。
17、附表第17項乃林澤民給被告投資股票，建議伊別上班，別擔
    任國民大廈主任委員。
18、附表第18項為林澤民給伊之過年紅包。
19、附表第19項為林澤民贊助伊赴美旅遊開銷、生活費及買股票
    資金。
20、附表第20項為林澤民給伊赴中山醫院體檢費用及一般開銷。
21、附表第21項係因林澤民一再要伊婚後不要再工作，而鼓勵伊
    投資好的股票，而供予伊投資股票，作為兩人結婚之基金。
22、附表第22項乃雙方訂婚後，林澤民再三要求伊不要工作，所
    給予之生活費。


司法院資訊處製作；財團法人民間司法改革基金會備份。
